【裁判字號】    98,訴,1060
【裁判日期】    981029
【裁判案由】    返還買賣價金等
【裁判全文】
臺灣士林地方法院民事判決              98年度訴字第1060號
原      告  丙○○
訴訟代理人  丁○○律師
複  代理人  劉志忠律師
被      告  根林建設股份有限公司
                      統一編號.
法定代理人  乙○○○
被      告  甲○○
共      同
訴訟代理人  陳傳中律師
上列當事人間返還買賣價金等事件，本院於民國98年10月13日言
詞辯論終結，判決如下：
    主  文
被告根林建設股份有限公司應給付原告新臺幣貳佰貳拾陸萬柒仟
佰伍拾元，及其中新臺幣壹佰柒拾萬元，自民國九十八年七月
二日起至清償日止，按週年利率百分之五計算之利息，其餘部分
自民國九十八年九月一日起至清償日止，按週年利率百分之五計
算之利息。
原告其餘之訴駁回。
訴訟費用由被告根林建設股份有限公司負擔百分之六十八，餘由
原告負擔。
本判決第一項於原告以新臺幣柒拾陸萬元供擔保後，得假執行。
被告根林建設股份有限公司如為原告供擔保金新臺幣貳佰貳拾陸
萬柒仟佰伍拾元，得免為假執行。
原告其餘假執行之聲請駁回。
    事  實  及  理  由
一、原告起訴主張：伊於民國95年11月19日分別與被告根林建設
    股份有限公司（下稱根林公司）、被告甲○○簽訂房屋預定
    買賣契約及土地預定買賣契約（下分稱系爭房屋買賣契約、
    系爭土地買賣契約，合稱系爭買賣契約），購買坐落基隆市
    七堵區○○段港口小段356 地號等10筆土地及該基地內「優
    泉小鎮」（下稱系爭建案）之F01 棟（下稱系爭房地），買
    賣總價金各為新臺幣（下同）270 萬元、630 萬元，共計90
    0 萬元。伊嗣已給付被告根林公司房屋價金170 萬元。依系
    爭房屋買賣契約第9 條第1 項、第2 項約定，被告應於基礎
    動工日起18個月內完工，如逾期6 個月未完工，視同被告違
    約，伊得解除系爭買賣契約。被告於96年8 月20日基礎動工
    ，故最遲須於98年2 月20日前完工。詎被告迄今尚未完工，
    伊已以起訴狀繕本為解除系爭買賣契約之意思表示，系爭買
    賣契約業於98年8 月31日合法解除，爰依系爭房屋買賣契約
    第17條約定，請求被告返還伊已付買賣價金170 萬元、自98
    年2 月21日起至98年8 月30日止之遲延利息30萬元，及違約
    金135 萬元，共計335 萬元等情。並聲明：(一)被告根林公司
    應給付原告335 萬元，及其中305 萬元自98年7 月2 日起至
    清償日止，按週年利率5%計算之利息；其餘30萬元自起訴狀
    繕本送達翌日起至清償日止，按週年利率5%計算之利息；(二)
    被告甲○○應給付原告335 萬元，及其中305 萬元自98年7
    月2 日起至清償日止，按週年利率5%計算之利息；其餘30萬
    元自起訴狀繕本送達翌日起至清償日止，按週年利率5%計算
    之利息；(三)任一被告於上二項範圍內履行一部或全部，其餘
    被告同免其責；(四)願供擔保請准宣告假執行。
二、被告則以：伊等確與原告就系爭房地訂有買賣契約，原告已
    給付被告根林公司房屋價金170 萬元，而基礎動工日為96年
    8 月20日，原應於98年2 月20日完工，詎原告及系爭建案之
    他買受人未經伊之同意，拓建其所購買房屋之陽臺，致伊迄
    今難以取得使用執照，而無法如期完工，實屬不可歸責於伊
    等之事由，原告解除系爭買賣契約自不合法。又原告請求伊
    等給付遲延利息，亦與民法第233 條規定不符，故原告請求
    伊等返還受領價金及遲延利息，並給付違約金，均無理由。
    縱認原告得請求伊等給付違約金，該違約金之約定性質上屬
    賠償總額之預定，原告既未能證明其所受之損害，違約金自
    屬過高等語置辯。並聲明：(一)駁回原告之訴；(二)如受不利判
    決，願供擔保請准宣告假執行。
三、兩造所不爭執之事實：
  (一)原告於95年11月19日分別與被告根林公司、被告甲○○簽訂
    系爭房屋買賣契約及系爭土地買賣契約，購買系爭房地，系
    爭房屋、土地買賣價金分別為270 萬元、630 萬元，共計90
    0 萬元。原告已給付被告根林公司系爭房屋買賣價金170 萬
    元。
  (二)被告於95年5 月18日領得建築執照，迄今尚未領得使用執照
    。
  (三)原告已於98年7 月1 日為解除系爭買賣契約之意思表示，該
    意思表示已到達被告。
四、本件之爭點：(一)原告解除系爭買賣契約是否合法？(二)原告得
    否請求被告返還買賣價金？(三)原告得否請求被告給付遲延利
    息、違約金？金額若干？茲析述如下：
  (一)原告解除系爭買賣契約是否合法？
    按本預售屋之建築工程應自基礎動工日起算18個月（以日
      曆天計算）完成主建物附屬建物及使用執照所定之必要設
      施，並以建築主管機關核發使用執照為工程完工日之認定
      依據及標準，但因政府法令變更或其他非可歸責於賣方之
      事由發生時，致不能如期完工，賣方不負遲延竣工之責，
      其影響期間不計入前開日數；賣方‧‧‧若逾期6 個月仍
      未完工，視同賣方違約，雙方同意依第17條違約之處罰規
      定處理，觀諸系爭房屋買賣契約第9 條第1 項第4 款、第
      2 項約定至明。次按賣方違反第9 條第2 款（按即項之誤
      ）者，買方得解除本契約，系爭房屋買賣契約第17條第1
      項亦定有明文。經查：
      (1)原告於95年11月19日分別與被告根林公司、被告甲○○
        簽訂系爭房屋買賣契約及系爭土地買賣契約，購買系爭
        房地，系爭房屋、土地買賣價金分別為270 萬元、630
        萬元，共計900 萬元。原告已給付被告根林公司系爭房
        屋買賣價金170 萬元，為兩造所不爭執之事實，已如上
        三之(一)所述。又系爭建案之基礎動工日為96年8 月20日
        ，有被告所提之報驗紀錄表1 紙在卷為憑，且為原告所
        不爭執，故依上揭系爭房屋買賣契約第9 條約定，被告
        至遲應於98年2 月20日完工即取得使用執照，此亦為兩
        造所不爭執之事實（見本院98年10月13日言詞辯論筆錄
        ）。而被告於95年5 月18日領得建築執照，迄今尚未領
        得使用執照，亦為兩造所不爭執之事實，已如上三之(二)
        所述，故被告未於系爭房屋買賣契約約定期限完工，且
        迄98年8 月20日後即已逾期6 個月以上之事實，已堪認
        定。
      (2)至被告辯稱係因原告及系爭建案之他買受人未經其同意
        擅自外推陽臺之故，致其未能如期取得使用執照，乃不
        可歸責於己云云，則為原告所否認。而被告就此非僅未
        能舉證以實其說，且被告既未交屋，原告如何於被告未
        同意狀況下逕行施工，是被告所辯亦與常情有違，反觀
        諸原告所提出向消費者保護官申訴之會議記錄，反係原
        告係主張被告未按圖施工，並請建管單位依法處理等情
        ，故被告上揭所辯不足採信，自難認其未如期完工係非
        可歸責於己之事由，而不負遲延竣工之責。
      (3)又按契約當事人之一方遲延給付者，他方當事人得定相
        當期限催告其履行，如於期限內不履行時，得解除其契
        約，民法第254 條定有明文。即債權人非因債務人遲延
        給付當然取得契約解除權，必定相當期限催告其履行，
        如其期限內不履行時，始得解除契約。然民法第254 條
        之規定，僅為法律所認解除權之一種，並非禁止契約當
        事人間另有保留解除權之特別約定。故買賣契約當事人
        間，就一方之履行期有特別重要之意思表示，而未按照
        時期履行者，他人自得依同法第255 條之規定，不經催
        告逕行解除其契約（最高法院46年臺上字第1685號判例
        意旨參照）。查被告根林公司應於98年2 月20日前完工
        ，惟迄98年8 月20日後已逾6 個月以上仍未完工之事實
        ，已如上述。依上揭系爭房屋買賣契約第9 條第2 項、
        第17條第1 項，原告自98年8 月20日後已得解除系爭買
        賣契約，雖原告於98年7 月1 日所為解除契約意思表示
        ，不生解除契約之效力，然原告另以起訴狀繕本為解除
        系爭房屋買賣契約之意思表示，該意思表示已於98年8
        月31日到達被告根林公司，有送達回證在卷為憑，揆諸
        上開契約約定，原告於被告根林公司已逾期完工6 個月
        以上之際，為解除系爭房屋買賣契約之意思表示，系爭
        房屋買賣契約於98年8 月31日自業經原告合法解除。
      (4)復按本契約不得單獨成立，應與本標的物上之土地預定
        買賣契約書共同簽署，並與該契約共同履行始生法律效
        力，其解約亦同。任何一方如有違反本約規定情事，該
        共同簽署之土地預定買賣契約書亦併以違約論處，雙方
        絕無異議，系爭房屋買賣契約第19條亦定有明文。又系
        爭土地買賣契約第13條亦明定：本契約不得單獨成立，
        應與本標的物上之房屋預定買賣契約書共同簽署，並與
        該契約共同履行始生法律效力，其解約亦同。任何一方
        如有違反本約規定情事，該共同簽署之房屋預定買賣契
        約書亦併以違約論處，雙方絕無異議。顯見系爭房屋、
        土地出賣人雖分屬二人，而訂立二份買賣契約，然兩造
        間經由上開約款之訂定，使系爭二買賣契約之任一方違
        約，均解為另一買賣契約亦以違約論；且任一買賣契約
        解約時，另一買賣契約亦同其效力。經查，被告根林公
        司逾期完工，系爭土地買賣契約亦併以違約論，原告得
        解除系爭房屋買賣契約，已如上四之(一)之之(3)所述，
        則依上揭說明，原告自得併與解除系爭土地買賣契約。
        查原告以起訴狀繕本併予解除系爭土地買賣契約之意思
        表示，該意思表示已於98年8 月31日到達被告甲○○，
        有送達回證在卷為憑，揆諸上開說明，系爭土地買賣契
        約亦於98年8 月31日業經原告合法解除。
    綜上所述，系爭買賣契約業於98年8 月31日合法解除。
  (二)原告得否請求被告返還買賣價金？
    按契約解除時，當事人雙方回復原狀之義務，由他方所受領
    之給付物，應返還之，受領之給付為金錢者，應附加自受領
    時起之利息償還之，民法第259 條第1 款、第2 款分別定有
    明文。次按解約時賣方除應將買方已繳之房地價款退還買方
    ，觀諸系爭房屋買賣契約第17條第1 項前段、系爭土地買賣
    契約第8 條第1 項前段至明。雖系爭買賣契約因系爭房地之
    出賣人分屬二人而訂立二份買賣契約，然藉由系爭房屋買賣
    契約第19條、系爭土地買賣契約第13條之約定，使該二買賣
    契約是否違約、得否解約均同其命運，已如上四之(一)之(4)所
    述，然因解除系爭買賣契約而負返還所受領價金義務者，解
    釋上當仍限於受領各該房屋或土地買賣價金之出賣人。查系
    爭買賣契約已於98年8 月31日合法解除，已如上四之(一)所述
    ，又原告已給付被告根林公司170 萬元之買賣價金，亦為兩
    造所不爭執之事實，已如上三之(一)所述，揆諸上開規定，原
    告自得請求被告根林公司返還170 萬元，及自受領時起之法
    定遲延利息。從而，原告請求被告根林公司給付170 萬元，
    及自98年7 月2 日起算之法定遲延利息，為有理由，應予准
    許。至原告請求被告甲○○返還買賣價金部分，並無理由，
    應予駁回。
  (三)原告得否請求被告給付遲延利息、違約金？金額若干？
    按賣方如逾期未完工者，每逾一日應按已繳房地價款萬分
      之5 計算遲延利息予買方，系爭房屋買賣契約第9 條第2
      項定有明文。雖上揭約款將之名為遲延利息，然性質上當
      屬逾期損害賠償之違約金性質。至系爭房屋買賣契約第17
      條第3 項、系爭土地買賣契約第8 條第3 項雖分別定有除
      該條所定之違約金外，不得另行請求損害賠償之約款，然
      系爭房屋買賣契約第9 條第2 項既就逾期完工部分特別約
      定有名為遲延利息之違約金，探求當事人之真意自仍得請
      求上揭名為遲延利息之遲延損害賠償。查被告根林公司依
      系爭買賣契約約定，應於98年2 月20日前完工，經原告於
      98 年8月31日合法解除系爭買賣契約，已如上四之(一)所述
      ，揆諸上揭約定，原告自得請求被告根林公司給付自98年
      2 月21日起迄98年8 月30日止，依其已繳房屋價款170 萬
      元之萬分之5 計算之遲延利息，共計16萬2,350 元（
      0000000 ×0.0005×191= 162350） 。原告請求被告根林
      公司給付逾此部分，則無理由，應予駁回。至原告請求被
      告甲○○給付遲延利息部分，因甲○○並非系爭房屋買賣
      契約之當事人，縱令其亦以違約論，然系爭土地買賣契約
      並無類此之約款，故原告就此請求並無依據，亦應予駁回
      。
    次按解約時賣方除應將買方已繳之房地價款及遲延利息全
      部退還買方外，並應同時賠償房地價15% 之違約金，但該
      賠償之金額超過已繳價款者，則以已繳價款為限，系爭房
      屋買賣契約第17條第1 項、系爭土地買賣契約第8 條第1
      項分別定有明文。又按違約金，有屬懲罰之性質者，亦有
      屬於損害賠償額預定性質者，後者係以違約金為債務不履
      行所發生損害之賠償總額，經當事人於損害發生前預先約
      定者。亦即一旦有債務不履行情事發生，債權人即不待舉
      證證明其所受損害係因債務不履行所致及損害額之多寡，
      均得按約定之違約金，請求債務人之支付。是姑不論兩造
      所約定之違約金性質為懲罰性違約金或損害賠償總額預定
      性質之違約金，原告均毋庸先行舉證其所受之損害。故被
      告就此所辯，並不足採。
    另按約定之違約金額過高者，法院得減至相當之數額，民
      法第252 條定有明文。而是否相當仍須依一般客觀事實、
      社會經濟狀況及當事人所受損害情形，以為酌定標準，而
      債務已為一部履行者，亦得比照債權人所受利益減少其數
      額（最高法院49年臺上字第807 號判例參照）。經查，系
      爭買賣契約因被告遲延完工，已於98年8 月31日合法解除
      ，已如上四之(一)所述，揆諸上揭系爭房屋買賣契約第17條
      第1 項、系爭土地買賣契約第8 條第1 項約定，原告自得
      請求被告給付違約金。本院審酌系爭房屋原應於98年2 月
      20 日 完工，而系爭房屋於96年12月14日報驗4 樓頂版後
      ，迄未能取得使用執照，為兩造所不爭執之事實，並有報
      驗紀錄表在卷為憑，而原告已給付被告根林公司買賣價金
      170 萬元，且原告依系爭買賣契約已得另行請求被告根林
      公司給付遲延完工之遲延損害，已如上四之(三)之所述。
      又被告根林公司之違約，依系爭房屋買賣契約第19條、系
      爭土地買賣契約第13條約定，被告甲○○亦以違約論。而
      兩造既因系爭房地出賣人分屬二人，而分別訂立二份買賣
      契約，仍均分別以房地總價15% 計算違約金，審酌上揭情
      事，本院認顯屬過高，應以各別契約中房屋、土地各別價
      金之15% 計算較為妥適，且依上揭系爭房屋買賣契約第19
      條、系爭土地買賣契約第13條約定，如以房地價15% 賠償
      之違約金額超過已繳價款者，以已繳價款為限。而原告並
      未繳交任何土地價金，故被告甲○○雖亦以違約論，然原
      告不得請求被告甲○○給付違約金，而僅得請求被告根林
      公司給付之違約金應為房屋總價270 萬元之15% 即40萬5
      千元。
五、綜上所述，原告得請求被告根林公司給付226 萬7,350 元（
    0000000+162350+405000=0000000） ，及其中價金返還部分
    即170 萬元部分，自98年7 月2 日起至清償日止，按週年利
    率5%計算之利息，其餘部分自起訴狀繕本送達翌日即98年9
    月1 日起至清償日止，按週年利率5%計算之利息。逾此部分
    之請求，則無理由，應予駁回。
六、兩造陳明願供擔保，聲請宣告假執行或免為假執行，經核原
    告勝訴部分，合於法律規定，爰分別酌定相當之擔保金額宣
    告之；原告其餘假執行之聲請，因訴之駁回而失所依據，不
    予准許。
七、本件事實已臻明確，兩造其餘攻擊防禦方法及證據經予審酌
    ，於訴訟判決結果不生影響，爰不再逐一論述。
八、據上論結，本件原告之訴為一部有理由，一部無理由，依民
    事訴訟法第79條、第390 條第2 項、第392 條第2 項，判決
    如主文。
中    華    民    國    98    年    10    月    29    日
                  民事第二庭  法  官  方彬彬
以上正本證明與原本無異。
如對本判決上訴，應於判決送達後20日內向本院提出上訴狀。
中    華    民    國    98    年    10    月    29    日
                              書記官  陳玉敏


司法院資訊處製作；財團法人民間司法改革基金會備份。
